【裁判字號】    96,破,77
【裁判日期】    970130
【裁判案由】    宣告破產
【裁判全文】
臺灣板橋地方法院民事裁定                96年度破字第77號
聲  請  人  丙○○○
                        弄7號.
上列當事人間聲請宣告破產事件，本院裁定如下：
    主  文
聲請駁回。
聲請程序費用由聲請人負擔。
    理  由
一、本聲請意旨略以：聲請人因被倒會及親友借貸未還而負債，
    為維持家中開銷，不得已只得以信用卡、現金卡週轉，而向
    台新國際商業銀行股份有限公司、台北富邦商業銀行股份有
    限公司、萬泰商業銀行股份有限公司、中國信託商業銀行股
    份有限公司、美商花旗銀行股份有限公司、友邦國際信用卡
    股份有限公司等申請辦理信用卡（包含現金卡），並向國泰
    世華商業銀行館前分公司、國泰世華商業銀行板東分公司、
    永豐商業銀行正義分公司、安泰商業銀行中崙分公司、中國
    信託商業銀行敦北分公司申請辦理信用貸款，截至96年8 月
    1 日止計積欠債務達新台幣（下同）6,013,597 元。而聲請
    人並無工作，95年度僅有租金收入13,680元，扣除每月固定
    之日常生活費1 萬元及孫子扶養費3,000 元，合計13,000元
    後，並無剩餘。聲請人曾於95年7 月31日參與銀行債務人協
    商，但每月須繳納36,711元，聲請人雖曾繳納11期，然先前
    之所以能繼續繳款係因有聲請人之夫黃世興收入之幫助，但
    其後因景氣不佳，導致黃世興收入遽降，為了能夠繼續繳納
    銀行協商之金額，乃於91年初向聲請人配偶之妹黃世鳳借貸
    ，並以聲請人名下之土地及房屋設定抵押權予黃世鳳。然聲
    請人之夫之收入毫無起色，故實在無法繼續負擔銀行債務協
    商之金額。為此，乃由聲請人之配偶黃世興贈與聲請人15萬
    元，請求宣告聲請人破產等語。
二、按所謂破產者，乃債務人在其經濟發生困難，而無法以其清
    償能力對全部債權人清償時，為期全部債權人能公平地滿足
    其債權，由法院參與其事，強制將債務人之全部財產依一定
    程序為變價及公平分配之一般執行程序。換言之，破產制度
    之目的即在使全體債權人獲得平等滿足，則決定聲請人是否
    有宣告破產實益之關鍵即在於本件全體債權人之債權是否得
    藉聲請人宣告破產而獲得公平的滿足。次按財團債務及財團
    費用，應先於破產債權，隨時由破產財團清償之；又破產宣
    告後，如破產財團之財產不敷清償財團費用及財團債務時，
    法院因破產管理人之聲請，應以裁定宣告破產終止，破產法
    第97條及第148 條分別定有明文。是法院依職權查明債務人
    確係毫無財產，破產財團不能構成，或以破產財團尚不足清
    償破產程序之費用即財團費用及財團債務時，因無從依破產
    程序清理其債務，類推適用破產法第148 條之立法趣旨，宣
    告破產顯無實益，徒增花費。此時法院應裁定駁回其聲請。
    是依上開法條意旨以觀，倘債務人確係亳無財產可構成破產
    財團，或破產財團雖勉強可組成，然其破產財團之財產尚不
    敷清償破產財團之費用及財團之債務，縱使予以裁定宣告債
    務人破產，因其他破產債權人已無法藉由破產程序而受到任
    何清償之機會，而無從依破產程序清理其債務時，即無進行
    破產程序之必要，得以無宣告破產之實益為由，裁定駁回債
    務人破產之聲請（最高法院92年度台抗字第6 號、86年度台
    抗字第479號裁定意旨參照）。
三、經查：(一)本院依職權向財政部財稅資料中心查詢聲請人財產
    狀況結果（見本院卷第33、34頁），聲請人95年度整年僅有
    收入31,208元，其名下雖有位於台北縣三重市房屋1 間（價
    值197,900 元）及所坐落土地持分（公告現值1,228,288 元
    ）之不動產（下稱系爭房地），及有投資國華人壽保險股份
    有限公司10萬元；復經聲請人陳報其分別對訴外人甲○○、
    乙○○、丁○○各有20萬元、20萬元、30萬元之債權，是其
    全部財產總計2,206,188 元（惟聲請人陳明其債務人乙○○
    、丁○○現亦均無清償能力，見本院97年1月24日筆錄）。
    (二)然聲請人所有之系爭房地，業經設定第一順位本金最高限
    額抵押權予國泰世華商業銀行，據該抵押權人陳報就上開抵
    押借款，聲請人現尚積欠本金2,046,795 元（見本院卷第10
    4 至112 頁），尚不包含遲延利息及違約金；另系爭房地尚
    有設定抵押權人為黃世鳳之第二順位抵押權150 萬元（見本
    院卷第130 至144 頁之土地及建物謄本），而破產法第10 8
    條規定：「在破產宣告前，對於債務人之財產有質權、抵押
    權或留置權者，就其財產有別除權」、「有別除權之債權人
    ，不依破產程序而行使其權利。」，故上開第一、二位抵押
    權既不依破產程序行使其權利，而享有別除權，該第一、二
    位抵押權所擔保之債權額目前共計3,546,795 元（即2,046,
    795 ＋150,000） ，應予扣除。而聲請人之全部財產總額為
    2,206,188 元，已顯然不足清償別除權之債權額3,546,795
    元（2,206,188 －3,546,795 ＝-1,340,607），遑論有餘額
    供分配予普通債權。(三)而依聲請人所提債權人金額清冊及各
    債權人所陳報之債權金額，其積欠下列債權人信用卡或現金
    卡或信用貸款金額分別為：債權人台新國際商業銀行股份有
    限公司158,858 元（見本院卷第52頁）、台北富邦商業銀行
    股份有限公司189,724 元（見本院卷第10頁）、萬泰商業銀
    行股份有限公司45,736元（見本院卷第72頁）、中國信託商
    業銀行股份有限公司540,562 元（見本院卷第77頁）、友邦
    國際信用卡股份有限公司162, 830元（見本院卷第178 頁）
    、美商花旗銀行股份有限公司64,482元（見本院卷第70頁）
    、國泰世華商業銀行股份有限公司252,704 元（見本院卷第
    104 頁）、永豐商業銀行股份有限公司1,343,586 元（見本
    院卷第55頁）、安泰商業銀行股份有限公司781,428 元（見
    本院卷第48頁），以上合計1,414,896 元。(四)至於聲請人雖
    表示願意其有配偶所贈與之15萬元得作為破產財團，然經本
    院當庭限期命其將上開款項提出於法院，聲請人始終未提出
    ，此有本院95年12月13日筆錄及本院民事科查詢簡答表各1
    份在卷可稽（見本院150 頁、166 頁），無從認為聲請人確
    實有上開金額之款項得提出。另聲請人陳報其並無工作，每
    月僅有租金收入2,000 元，且尚須支付孫子之每月扶養費用
    3,000 元，按破產法第95條規定：「左列各款，為財團費用
    ：一因破產財團之管理變價及分配所生之費用。二因破產債
    權人共同利益所需審判上之費用。三破產管理人之報酬。」
    （第1 項）、「破產人及其家屬之必要生活費及喪葬費，視
    為財團費用。」（第2 項）。聲請人每月既僅有2,000 元之
    收入，連支付孫子扶養費用猶且不足，更何況維持自己之生
    活費用。(五)基上所述，本件尚難認聲請人確有足以組成破產
    財團之財產，如宣告破產，明顯無法支付破產財團之管理及
    分配所生之費用、因破產債權人共同利益所需審判上之費用
    、破產管理人之報酬等財團費用，債權人亦不可能因此而受
    有分配，如此即與前述破產制度旨在使全體債權人獲得平等
    滿足之目的有違，聲請人聲請宣告破產，即屬無實益。從而
    ，本件聲請人聲請宣告破產為無理由，應予駁回。
四、依破產法第5條、民事訴訟法第78條，裁定如主文。
中    華    民    國    97    年    1     月    30    日
                  民事第一庭    法  官  陳翠琪
以上正本係照原本作成
如對本裁定抗告須於裁定送達後10日內向本院提出抗告狀，並應
繳納抗告費新台幣1000元整。
中    華    民    國    97    年    1     月    31    日
                                書記官  李瑞芝


司法院資訊處製作；財團法人民間司法改革基金會備份。
